【裁判字號】    92,上訴,1775
【裁判日期】    921210
【裁判案由】    偽造文書等
【裁判全文】
臺灣高等法院臺中分院刑事判決                  九十二年度上訴字第一七七五號
    上  訴  人  臺灣臺中地方法院檢察署檢察官
    上  訴  人
    即  被  告  丙○○
    選任辯護人  洪嘉鴻
                郭晃奇
右上訴人因被告偽造文書等案件，不服臺灣臺中地方法院九十二年度訴字第六六九號
中華民國九十二年七月三十日第一審判決（起訴案號：臺灣臺中地方法院檢察署九十
一年度偵字第六五八一號），提起上訴，本院判決如左：
    主      文
原判決關於丙○○有罪部分撤銷。
丙○○被訴九十年三月間公務員登載不實及詐欺取財未遂部分無罪。
其他上訴駁回。
    理      由
一、本件公訴意旨略以：被告丙○○自民國八十五年十月九日起至九十年二月二十一
    日止，任職位於臺中縣梧棲鎮之內政部警政署保安警察第三總隊第一大隊（下稱
    保三第一大隊）中隊長；另自九十年二月二十一日起至同年六月二十九日止，任
    職於彰化縣警察局溪湖分局（下簡稱溪湖分局）第一組巡官；復自九十年六月二
    十九日起，任職彰化縣警察局保防室調查員，係依法令從事公務之人。詎竟利用
    任職上述警察機關職務上需超勤加班之機會，基於意圖為自己不法之所有之詐欺
    取財犯意，明知其未為督導勤務加班事由，竟於八十七年二月二十一日，在保
    安第三總隊第一大隊八十七年二月份員警超勤時數統計表登載二十一時至二十四
    時，然藉由上開時間內，駕駛車牌號碼０００００００號保三第一大隊三中隊之
    公務車，至臺中市團管區參加「臺中市五線譜歌唱協會八十七年第一次歌唱發表
    暨新春聯誼餐會」，旋於翌日凌晨一、二時許，再駕駛上開車輛，搭載乙○○之
    前妻丁○○，共同前往位於臺中市○○路○段一二０號之「富可利」汽車旅館互
    為合意姦淫（通姦部分，業經本院判決有罪確定）。又其明知於上開時間內，並
    未執行督導勤務，又於同年月二十三日十四時三十分許，在保三第一大隊辦公室
    內，於其職務上所掌管督導報告內，偽載督導人員為「第一大隊第三中隊長丙○○」，並在批示欄簽註「如擬」，而偽造公文書，足生損害保三第一大隊監督管
    理之正確性及文書公信力。旋於同年二月底，在該隊部，藉由上開虛偽登載之督
    導報告公文書為依據，於保三第一大隊第三中隊八十七年二月份超勤加班費請領
    清冊內，分別於超勤理由欄填載「督勤」及超勤日期欄填載「二一」，向所屬之
    保三第一大隊，詐領超勤加班費，惟該二月份超勤時數累積達四十一小時，已超
    過請款金額之限額新臺幣（下同）九千元（每小時金額二百三十七元），致請款
    未能得逞。另於九十年三月三月十三日十七時三十分，在溪湖分局第一組員警
    出入及領用槍彈無線電登記簿，分別於「出或入」欄、「外（領）出事由及前往
    （使用）地點」欄，簽寫「出、十七時三十分」「探查取締電玩色情」之不實超
    勤事宜，竟於同年月日二十一時四十二分，駕駛車牌號碼０００００００號自小
    客車，與丁○○共同前往上址之「富可利」汽車旅館，互為合意姦淫行為，事畢
    ，趕回溪湖分局已近深夜，在前述簿冊之「出或入」欄、「外（領）出事由及前
    往（使用）地點」欄，分別將時間提前簽寫「入、二十二時」及「返分局」，藉
    此掩飾上開行為。復於同年月底，在溪湖分局，藉上述填載不實勤務紀錄為依據
    ，於溪湖分局九十年三月份超勤加班費申請及印領清冊內，分別於超勤日期及超
    勤時數之十三日欄填載「四」時，向所屬之溪湖分局，詐領超勤加班費，惟該三
    月份超勤時數累積達四十八小時，已超過請款金額之限額一萬一千元（每小時金
    額二百四十五元），致其請款未能得逞，因認被告涉有刑法第二百十三條之公務
    員明知為不實之事項，而登載於職務上所掌之公文書及同法第三百三十九條第三
    項、第一項之詐欺取財未遂罪。
二、
甲、原判決撤銷部分：
(一)按犯罪事實應依證據認定，無證據不得推定犯罪事實，不能證明被告犯罪或其行為
  不罰者，應諭知無罪之判決，刑事訴訟法第一百五十四條、第三百零一條第一項分
  別定有明文，又事實之認定，應憑證據，如未能發現相當證據，或證據不足以證明
  ，自不能以推測或擬制之方法，以為裁判基礎；另認定犯罪事實應依證據，為刑事
  訴訟法所明定，故被告否認犯罪事實所持之辯解，縱屬不能能立，仍非有積極證據
  足以證明其犯罪行為，不能遽為有罪之認定，最高法院著有四十年臺上字第八十六
  號、三十年上字第一八三一號判例可資參照。本件公訴意旨認被告涉有刑法第二百
  十三條之公務員明知為不實之事項，而登載於職務上所掌之公文書罪及同法第三百
  三十九條第三項、第一項之詐欺取財罪係以被告於九十年三月十三日，在溪湖分局
  第一組員警出入及領用槍彈無線電登記簿，分別於「出或入」欄、「外（領）出事
  由及前往（使用）地點」欄，為不實記載，復於同年月底，在溪湖分局，藉上述填
  載不實勤務紀錄為依據，於溪湖分局九十年三月份超勤加班費申請及印領清冊內，
  分別於超勤日期及超勤時數之十三日欄填載「四」時，而著手詐領超勤加班費為據
  ，並以溪湖分局之當月超勤加班費申請及印領清冊、溪湖分局員警出入及領用槍彈
  無線電登記簿影本為佐證，訊據被告則堅決否認有何不法犯行，並以員警出入及領
  用槍彈無線電登記簿並非被告職務上所掌之公文書，又被告正常執勤時間均至夜間
  二十二時止，被告基於正常執勤之習慣，乃未加思索，於九十年三月十三日之員警
  出入及領用槍彈無線電登記簿上登載為「入、二十二時」及「返分局」，此僅為慣
  常反應，並無不法意圖，亦無因此詐領超勤津貼之可能性等語為辯。
(二)經查：
  被告丙○○於九十年三月十三日夜晚二十一時十五分許早退，並駕車至臺中市富
    可利汽車旅館與證人丁○○會面，致不及於當日晚間二十二時返回分局，故前述
    員警出入及領用槍彈無線電登記簿填載紀錄並非全然符實一節，已據被告丙○○
    於原審及本院審理時坦承不諱，核與證人丁○○於偵訊時到庭結證情節相符，並
    有該富可利汽車旅館所出具之載明被告丙○○所駕駛之車牌號碼０００００００
    號自小客車出入紀錄一紙在卷可稽，惟按刑法第二百十三條之公務員登載不實罪
    ，以公務員對於其職務上所掌之公文書，為虛偽登載者為限，若對他人職務上所
    掌之公文書，擅為不實之登載，則不能執該罪相繩（參考最高法院四十七年台上
    字第四八一號判例意旨），經本院函彰化縣警察局查員警出入及領用槍彈無線電
    登記簿在警政制度上屬何一部門執掌之文書，應由承辦何種業務之人員填載，經
    該局函復「本局員警出入及領用槍彈無線電登記簿是一種多功能簿冊，由行政課
    統籌印製，分發各單位供服外勤勤務人員自行填載，其功能為：1.出入登記事項
    由服勤人員填記，其內容有如內勤人員簽到簿，其目的在於督導管制同仁執行外
    勤勤務，其承辦人應為人事業務承辦人。2.至於領用槍彈無線電登記是服勤時攜
    帶裝備之領用紀錄，由服值班勤務人員發放、管制並簽章，每天並由主管核閱，
    為方便同仁使用，各外勤單位置於值班檯，分局內勤單位則多將之放置於二十四
    小時執勤之勤務指揮中心，承辦人應為後勤業務承辦人，有彰化縣警察局九十二
    年十月三十日彰警行字第○九二○○七九○二四號函在卷可參，又證人即彰化縣
    警察局溪湖分局負責人事業務之警員甲○○於本院亦證述員警出入及領用槍彈無
    線電登記簿整個分局共用一本等語無訛，是員警出入及領用槍彈無線電登記簿之
    承辦人既為人事業務承辦人及後勤業務承辦人，自非被告個人職務上所掌之公文
    書，依前揭判例意旨，當無從依刑法第二百十三條規定論科。
  又前揭員警出入及領用槍彈無線電登記簿關係被告執勤加班費之計算，就溪湖分
    局九十年三月十三日之加班費請領事宜，係由該分局承辦員警戊○○依據其填報
    之出勤紀錄而為製作陳報，已據戊○○於原審結證明確，是員警出入及領用槍彈
    無線電登記簿登載不實，固有造成戊○○填載彰化縣警察局溪湖分局之加班費請
    領清冊發生錯誤之虞，然刑法第二百十四條所謂使公務員登載不實事項於公文書
    罪，須一經他人之聲明或申報，公務員即有登載之義務，並依其所為之聲明或申
    報予以登載，而屬不實之事項者，始足構成，若其所為聲明或申報，公務員尚須
    為實質之審查，以判斷其真實與否，始得為一定之記載者，即非本罪所稱之使公
    務員登載不實（參考最高法院七十三年度台上字第一七一○號判例意旨），關於
警員超勤勤務執行是否落實，加班費是否核實發給，自應由上級機關及督察單位
    加以考核審查，斷無不審查確實加班時數即逕發給加班費用之理，各級機關均係
    如此考核管制，非獨警政單位，證人甲○○於本院亦證述勤務執行是否落實，由
    督察單位負責，勤務執行時間如與原規劃時間不符，應報告主管後據實填載，填
    載不實將受行政處分，有本院審判筆錄可參，是可知關於員警出入及領用槍彈無
    線電登記簿及加班費請領之相關文書等，並非被告填載到勤時間或返局時間而有
    所聲明或申報，其他公務員即有登載並依其所為之聲明或申報發給加班費之義務
    ，揆諸前揭判例，本件亦難因起訴書犯罪事實欄載及超勤加班費申請及印領清冊
    記載與事實不符等情，即逕對被告以使公務員登載不實罪論科。
  被告於九十年三月十三日時任彰化縣警察局溪湖分局第一組巡官，其職責內之勤
    務範圍包括探查取締妨害風化、環保犯罪、電子遊戲場業管理條例等犯罪，除了
    警局、分局本身規劃之查緝行動外，有時候上級或局內也會指派業務承辦人員出
    去探查，即在外面探訪，並非即刻進入查緝動作，僅在探查發現有違法情事時，
    依被告之身為幹部職級，有權以電話調派線上警力支援取締查緝工作，若探訪未
    發現有何犯罪事實，即不需做出探訪報告一節，業據證人即彰化縣警察局溪湖分
    局第一組組長己○○（為被告所屬職務之長官）於原審法院九十二年六月十八日
    審理時到庭結證屬實。則以一般員警查緝犯罪，除已鎖定目標之犯罪查緝以外，
    基於預防之角度而言，原本即需主動出擊探訪，且依現實情狀並非次次均有所獲
    ，而證人己○○亦證述若當日並未見有任何不法情事，即無需製作查緝報告，此
    乃行政作業上常見之作法，被告於探訪未見有不法情事而未留存相關事證以資證
    明確實有探訪行為，實不足為奇。況被告丙○○經原審法院詰之以當天查緝地理
    區位時，亦能在稍事回想後答覆其探查範圍係於彰化縣濁水溪沿岸、溪湖與二林
    交界一帶及溪湖到埔心一帶之員鹿路沿線等語，顯然對該等業務尚稱熟悉，且其
    就事後於九十年三月十三日夜晚九時十五分許擅自早退離開工作崗位一事業已坦
    承，實無就此部分再予以隱瞞之理；再被告丙○○於九十年上半年查處妨害風化
    （俗）行為及兒童、少年性交易案因工作特別辛勞得力而獲工作單位以敘獎方式
    予以鼓勵，亦有彰化縣警察局九十一年四月九日彰警人字第○九一○○一三二八
    九三三號函在卷可稽，顯見其除私德或較差以外，於工作上尚稱盡力，並非全無
    可取之處，則其所述九十年三月十三日當天確實有前往探查取締電玩色情等語，
    亦無何事證可認屬虛偽，綜核上情，應尚堪採信。證人丁○○固證稱被告丙○○
    曾於該段期間表示必須常常載女兒去看腳傷，藉此指證被告丙○○並未實際到勤
    云云，惟證人丁○○於原審法院審理時亦證稱：那些都是被告丙○○在電話中告
    訴他的云云，耳聞之事而非其親歷，是否真實，本值存疑，更何況被告與證人丁○○其時業因戀情爆發而亟待解決，雙方已屬漸漸交惡狀態，則被告丙○○對丁○○追問其行蹤時亦或有藉詞搪塞虛與委蛇之情形，故此部分之陳述，尚不足作
    為認定被告當日並未實際到勤之有利事證，附此敘明。此外，實再查無其他積極
    、確切之事證足資認定被告丙○○當日確實有如公訴人所指述之包括前三個多小
    時亦怠忽職守而未到勤仍予以簽出之犯行。
  按刑法上所制定之意圖犯，將特定意圖列為特別之主觀不法要素，必須行為人在
    主觀上出於法定之特定意圖而故意實現客觀不法構成要件之行為，始屬意圖犯之
    構成要件該當，換言之，需行為人在內心上希求達到不法構成要件所明定之犯罪
    目的，而著手實行客觀之構成犯罪事實，始屬具備該不法意圖存在，否則，縱行
    為人行為符合客觀不法構成要件之全部構成要件要素，但並不具主觀不法構成要
    件所明訂之不法意圖者，則仍非屬意圖犯之構成要件該當行為。而刑法第三百三
    十九條詐欺取財罪係屬意圖犯之規定，業如前述，則本件依前開說明即需就被告
    於填具不實之返局紀錄時之主觀上，是否已合於特定不法意圖即意圖詐得加班費
    之不法利益之要件予以探究審酌。經查：被告於九十年三月間職任彰化縣溪湖分
    局巡官，每月可請領加班費之上限為一萬一千元，每小時可支領加班時薪為二百
    五十元，當月超額未領時數為十一小時等節，有彰化縣警察局溪湖分局第一組九
    十年三月超勤加班費申請及印領清冊一份在卷可稽；又警察機關外勤員警超勤加
    班費之核發，係以確實有超勤情形核實發給，而一般員警除請假日數過多或底薪
    太低以外，否則一般超勤加班時數多半會超過請領加班費用之上限等情，亦據證
    人甲○○於原審法院九十二年五月二日審理時到庭結證屬實，並有警察機關外勤
    員警超勤加班費核發要點一份在卷可稽，則以被告時任職級，其一般超勤時數依
    常情推論應已超過可請領加班費用之上限，實無為領取加班費而虛報超勤時數之
    必要；況被告於九十年三月超勤時數確實已超過請領上限，此亦應為身為警職人
    員二十餘年之被告之一般認知，實難認其有為詐領數百元至一千元左右之加班費
    而虛報超勤時數之不法所有意圖存在。則依前開說明，刑法詐欺罪之構成要件該
    當，需以行為人於行為時具備法定之意圖為據，本件既無詳實之事證足資認定被
    告有虛報超勤時數以請領加班費用之不法意圖，實難之以詐欺取財罪相繩。
(三)綜核上情，本案無積極事證證明被告於九十年三月間有如公訴意旨所載公務員登載
  不實及詐欺取財犯行，原審僅以員警出入及領用槍彈無線電登記簿上被告出入分局
  時間之登載與事實不符，即認被告有公務員登載不實犯行，自有未洽，應予撤銷，
  並另諭知無罪判決。
乙、上訴駁回部分：
(一)公訴意旨另以：被告自八十五年十月九日起任職位於臺中縣梧棲鎮之內政部警政署
  保安警察第三總隊第一大隊（下稱保三第一大隊）中隊長，係依法從事公務之人。
  詎竟利用任職上述警察機關職務上需超勤加班之機會，基於意圖為自己不法之所有
  之詐欺犯意，明知其未為督導勤務加班事由，而於八十七年二月二十一日，在保安
  第三總隊第一大隊八十七年二月份員警超勤時數統計表登載二十一時至二十四時，
  惟於由上開時間內卻駕駛車牌號碼０００００００號保三第一大隊三中隊之公務車
  ，至臺中市團管區參加「臺中市五線譜歌唱協會八十七年第一次歌唱發表暨新春聯
  誼餐會」，旋於翌日凌晨一、二時許，再駕駛上開車輛，搭載已屬有夫之婦之女友
  丁○○，共同前往位於臺中市○○路○段一二○號之「富可利」汽車旅館互為合意
  姦淫（此部分之通姦犯行業經判決有罪確定）；而被告明知其於上開時間內並未實
  際執行督導勤務，竟於同年月二十三日十四時三十分許，於保三第一大隊辦公室內
  ，在其職務上所掌管督導報告內，偽載督導人員為「第一大隊第三中隊長丙○○」
  ，並在批示欄簽註「如擬」，而偽造公文書，足生損害保三第一大隊監督管理之正
  確性及文書公信力。旋於同年二月底，在該隊部，藉由上開虛偽登載之督導報告公
  文書為依據，於保三第一大隊第三中隊八十七年二月份超勤加班費請領清冊內，分
  別於超勤理由欄填載「督勤」及超勤日期欄填載「二一」，向所屬之保三第一大隊
  ，詐領超勤加班費，惟該二月份超勤時數累積達四十一小時，已超過請款金額之限
  額九千元（每小時金額二百三十七元），致請款未能得逞。因認被告此部分之行為
  涉犯有公務員登載不實及詐欺取財未遂之犯行云云。
(二)按犯罪事實應依證據認定，無證據不得推定其犯罪事實；又不能證明被告犯罪者，
  應諭知無罪之判決，刑事訴訟法第一百五十四條、第三百零一條第一項分別定有明
  文；又認定不利於被告之事實，須依積極證據，苟積極證據不足為不利於被告事實
  之認定時，即應為有利於被告之認定，更不必有何有利之證據；事實審法院對於證
  據之取捨，依法雖有自由判斷之權，然積極證據不足證明犯罪事實時，被告之抗辯
  或反證縱屬虛偽，仍不能以此資為積極證據應予採信之理由，最高法院三十年上字
  第八一六號、四八二號判例要旨可資參照。第刑法第三百三十九條之詐欺罪，即係
  以行為人於客觀上施用詐術使人陷於錯誤，並於行為之初，即已意圖為不法之所有
  或意圖得財產上之不法利益，為其構成要件之意圖犯，則有關該罪意圖之認定，即
  為攸關行為人之行為是否該當此罪之主觀構成要件合致之點，已如前述。
(三)公訴意旨以被告有前揭八十七年二月間之公務員登載不實及詐欺取財未遂之犯行，
  係以被告丙○○於八十七年二月二十一日夜晚駕車至臺中市團管區參加「臺中市五
  線譜歌唱協會八十七年第一次歌唱發表暨新春聯誼餐會」，而未於上述時間執行督
  導勤務，復於餐會結束後之翌日凌晨一、二時許，駕車搭載丁○○共同前往上址之
  「富可利」汽車旅館，互為合意通姦行為等情，已據證人丁○○於警訊時證述明確
  ，並有錄影帶一卷、照片二張、第三保安警察總隊第一大隊第三中隊八十七年二月
  份之員警超勤時數統計表、督導報告及當月超勤加班費請領清冊影本在卷為證；被
  告丙○○於上述時間，既未執行加班勤務，反而利用職務之機會，謊報加班勤務，
  並據以申報加班費，是認被告行為該當於刑法公務員登載不實罪及詐欺取財未遂罪
  ，訊據被告丙○○固不否認八十七年二月二十一日夜晚曾驅車前往臺中市五線譜歌
  唱協會八十七年第一次歌唱發表暨新春聯誼餐會現場，惟堅決否認有公訴人所指之
  犯行，並以當晚之勤務督導規劃本係在晚間二十一時至二十四時，惟其同時因隊上
  員警庚○○與一名廖姓女子有感情上之糾紛，基於督勤職責而至廖女會出現之場合
  試行排解，此亦屬公務上之督勤範圍，並沒有未盡督導責任而怠忽職守之情事；另
  被告於八十七年二月二十一日前往臺中市五線譜歌唱聯誼會會場前，曾經委託當日
  之值日官辛○○進行隊部之內部督導，並依據辛○○回報督訓結果製作當日之督導
  報告，該份督導報告之內容並無不實之處，故其當日確實有進行督導工作，並未有
  何浮報督勤事實並為虛偽登載之犯行；再者，被告時任內政部保三第一大隊中隊長
  ，正常之實際超勤時數原本即均會超過超勤請領加班費之上限，本無虛報時數詐領
  加班費之必要，縱使扣除八十七年二月二十一日之超勤時數，被告丙○○當月之超
  勤時數仍然已經超過請領加班費用之上限，被告實無多此一舉而虛報超勤時數而獲
  取額外之不法利益之必要等語。經查：
  被告於八十七年二月二十一日原排定之督勤期間（即當晚二十一時至二十四時）
    曾委託當時之保三第一大隊第三中隊小隊長即證人辛○○在隊部內部做實際之督
    勤工作一節，業據證人辛○○於原審法院九十二年五月二日審理時到庭結證述：
    「（問：八十七年二月間任職於何處？職稱為何？）我在保三擔任第一大隊第三
    中隊的小隊長。」、「（問：八十七年二月二十一日當天，被告說他曾有跟你說
    請你去督勤，他要去一個聯誼會？）時間太久，不清楚，但是若我是當日的值日
    官，中隊長通常會委託值日官在隊部內部作實際督勤的工作，這是一個內部管理
    ，因為值日官通常都會待在隊部。」、「（問：二月二十一日的這份報告，是否
    都是隊部內的督勤報告？提示二月二十一日督勤報告）優點第一、二點後半段都
    是屬於內部的督勤，其他的應該是督導範圍。中隊長若委託我們，我們只會作內
    部的部分，外部部分就不會代為督導。」、「（問：缺點部分是否屬於督導人員
    的勤務？）這是督導人員的勤務。」、「（問：你當日是否有幫他作值日的工作
    ？）我印象中，大部分的中隊長都會委託我們值日官作內部的督導，這是例行的
    ，我們再去跟他們報告，由他們製作督導的結果，我們就當天回報。」等語屬實
    ；另證人即時任保三第一大隊第三中隊分隊長之庚○○亦於原審法院九十二年五
    月二日審理時到庭具結並對原審法院所提示之八十七年二月二十一日督導報告內
    容證述：「優點三這是十八日舉行聯合勤校，寫督導報告的時候，有一個習慣，
    若有優缺點，可以寫在下一次的督導報告中，可能因為督導人員編排時間的不同
    ，會寫在往後幾天的督導報告。十八日確實有這樣的勤校，而且我還有上台回答
    問題，所以我記得確實有這樣的事存在。至於缺點部分的紀錄，隊長確實有告誡
    我沒有把這件事情做好，我有印象被告誡，是當天晚上被我們謝隊長告誡，時間
    我已經忘記了。」等語，則由前開證人所證述內容，縱被告丙○○並未至現場督
    勤，然而其既就內部事項曾委請證人辛○○代為查察，並依據證人辛○○之回報
    完成督導報告之記載，另就之前所舉行之聯合勤教內容所為之記載，經證人庚○○回憶亦屬實在，況員警警紀之督導及考察亦屬主管督勤項目之一環，被告於此
    督勤時間係對警員庚○○之感情糾紛進行了解及告誡（詳後述），是實難謂有何
    虛假之處，所辯其並無登載不實事項於該等督導報告內等語，應尚堪採信。
  又被告丙○○於八十七年二月二十一日前往臺中市五線譜歌唱聯誼會現場，確實
    係有意為其隊上員警庚○○與一名廖姓女子排解感情上之糾紛，而員警私生活紀
    律之查核、輔導本即屬員警風紀探訪事項而為勤務督導項目之一，其該等排解員
    警庚○○之感情糾紛行為雖係就未成案之風紀案進行處理，惟此乃警界向來處理
    風紀案之習慣作法，先由當事人自行尋求單位內主管之協助而試行定紛止爭，此
    種員警私生活違法違紀之瞭解亦屬督導勤務範疇等情，業據證人庚○○、時任保
    三第一大隊副中隊長承辦督導業務之壬○○於原審法院九十二年五月二日審理時
    到庭結證屬實；且七十一年五月三日警屬人字第二○○○二號函關於「警察人員
    與女子同居處理原則」(三)亦明訂「各級主官（管）及查禁人員，應利用集會，查
    勤時間廣為宣傳，如發現所屬有前項情節傾向者，應於事前妥為輔導，否則依經
    查實，有關人員均應負連帶責任」；另依據八十五年五月一日八五警署秘字第二
    六三七五號「端正警察風紀實施計畫」之「督考工作項目」欄亦載明「勤務督導
    、幹部考核與風紀查察應相互結合。研究改進督察方法，增加督察密度，消滅督
    察死角」等語，有該函文暨規則二份在卷可稽，由前述可知，員警警紀之督導及
    考察應亦屬主管督勤項目之一環，被告丙○○既實際上於上該時地就員警即證人
    庚○○與他人間之感情糾紛進行瞭解，實際上亦屬執行勤務，而其係於翌日凌晨
    一、二時許才搭載證人丁○○前往汽車旅館合意為姦淫行為，已逾所填載之超勤
    時點，則在無其他事證足資證明被告有提早離開該五線譜歌唱聯誼會會場狀況下
    ，實難認定其並有未實際執行超勤職務之失職行為，則其事後於保三警察第三總
    隊第一大隊第三中隊八十七年二月份員警超勤時數統計表內「超勤日期內之超勤
    時數及內容」之「（日）」內填載「（時）—（時）」之當日超勤三小時
    之事項，並由內部承辦員警依據超勤資料填具該隊當月超勤加班費請領清冊等節
    ，尚難認有何虛偽不實之處。所辯並未於前開業務上之公文書為不實登載之犯行
    ，亦堪可採信。
  末按詐欺取財罪乃意圖犯之一種，必須行為人有為自己不法所有或圖得財產上不
    法之利益之意圖被證明時，方該當於該罪之構成要件，業如前述。而查：被告丙○○於八十七年二月二十一日任職內政部警政署保安警察第三總隊第一大隊第三
    中隊之中隊長，每月可請領加班費之上限為九千元，每小時可支領加班時薪為二
    百三十七元，當月僅需超勤三十八小時即已達領取加班費之上限，而被告丙○○
    當月之超勤時數高達四十一小時；又證人即於八十七年二月間於內政部警政署保
    安警察大隊擔任人事業務之承辦人員癸○○於原審法院九十二年五月二日審理時
    亦到庭結證：「（問：八十七年間任職何處？擔任何職務？）我在保三中隊的人
    事承辦員？」、「（問：是否屬於申報加班費的承辦單位？）我們是彙整各分隊
    員每月的超勤紀錄表作統計後再送大隊，大隊再轉總隊。」、「（問：以被告當
    時八十七年二月的職級，他當時壹個小時的加班費及上限是多少？）要依照他當
    時的職級，我要回去查查看。」、「（問：有無規定每月一定要報滿？）規定以
幹部來講是要有實際督勤，一般員警是要有超過八個小時外的到勤時間才算。」
    、「（問：若超勤的時間超過後，工作逾時也有可能領不到錢？）對，因為我們
    有上限的規定。」、「（問：彙整時是否會發生中隊長的職位報上的超勤時數都
    超過請領上限的時數？）關於大隊長、中隊長的部分，一般來講都會超過，因為
    他們的勤務會比較多。依照我的經驗，他們的時數幾乎都超過請領的上限。有時
    候表上沒有排的，也會要求幹部作機動的查察。」等語，足見依照被告丙○○當
    時職務層級，每月之超勤時數實已遠逾請領加班費用之上限，所辯並無藉此浮報
    超勤時數而領取加班費用之動機及意圖，已非無據，以被告丙○○時任職級，其
    一般超勤時數依常情推論應已超過可請領加班費用之上限，實無再為領取加班費
    而虛報超勤時數之必要；況被告丙○○於八十七年二月超勤時數確實已超過請領
    上限，亦如前述，此亦應為身為警職人員二十餘年之被告丙○○之一般認知，實
    難認其有為詐領數百元至一千元左右之加班費而虛報超勤時數之不法所有意圖存
    在。則依前開說明，刑法詐欺罪之構成要件該當，需以行為人於行為時具備法定
    之意圖為據，本件既無詳實之事證足資認定被告丙○○有虛報超勤時數以請領加
    班費用之不法意圖，實難對之以詐欺取財罪相繩。
(四)綜上所述，本件並查無積極、確切之事證足資認定被告丙○○有公訴人所指之八十
  七年二月間公務員明知為不實事項而登載於職務上執掌之公文書，並據以詐領加班
  費用之犯行，犯罪不能證明，原審諭知無罪判決核無違誤，公訴人執持前詞指摘原
  審判決不當，核無可採，此部分上訴無理由，應予駁回。
丙、又本件起訴書證據並所犯法條文就被告所涉犯公務員登載不實罪及詐欺取財未遂
    二罪間之關係先稱「詐欺未遂及公務員明知為不實之事項，而登載於職務上所掌
    之公文書之二罪，有方法及結果間之牽連犯關係，請依刑法第五十五條之規定，
    從較重之公務員明知為不實之事項，而登載於職務上所掌之公文書罪論斷」，再
    曰「被告先後犯公務員明知為不實之事項，而登載於職務上所掌之公文書及詐欺
    未遂二罪，兩者之犯罪型態、方法手段，及犯意、構成要件，均互殊各異，請依
    法分論併罰」，文字記載矛盾，本院認被告於八十七年間所涉犯之詐欺未遂及公
    務員登載不實罪，如均成罪，則屬方法及結果間之牽連犯關係，九十年間所涉犯
    之詐欺未遂及公務員登載不實罪，如均成罪，亦屬方法及結果間之牽連犯關係，
    惟八十七至九十年間，已相隔三年，是八十七年間所犯及九十年間所犯如均成罪
    ，亦應屬分別起意，是判決主文就此二部分應分別諭知，併此明。
據上論結，應依刑事訴訟法第三百六十八條、第三百六十九條第一項前段、第三百六
十四條、第三百零一條第一項，判決如主文。
本案經檢察官陳銘章到庭執行職務。
中      華      民      國      九十二     年    十二     月     十     日
                                臺灣高等法院臺中分院刑事第五庭
                                      審判長法  官  袁  從  楨
                                            法  官  胡  森  田
                                            法  官  姚  勳  昌
右正本證明與原本無異。
檢察官得上訴。
如不服本判決應於收受送達後十日內向本院提出上訴書狀，其未敘述上訴之理由者並
得於提起上訴後十日內向本院補提理由書（均須按他造當事人之人數附繕本）。
                                            書記官  洪  麗  華
中      華      民      國      九十二     年    十二     月    十二    日
                                    Ｒ

司法院資訊處製作；財團法人民間司法改革基金會備份。
